【裁判字號】    97,消債更,1487
【裁判日期】    980304
【裁判案由】    更生事件
【裁判全文】
臺灣臺南地方法院民事裁定          97年度消債更字第1487號
債  務  人  甲○○
                      號
上列當事人因消費者債務清理事件聲請更生，本院裁定如下：
    主    文
更生聲請及保全聲請均駁回。
聲請費用由債務人負擔。
    理    由
一、按債務人不能清償債務或有不能清償之虞者，得依本條例所
    定更生或清算程序，清理其債務，消費者債務清理條例第3
    條定有明文。又聲請更生或清算不合程式或不備其他要件者
    ，法院應以裁定駁回之，但其情形可以補正者，法院應定期
    間先命補正，復為同條例第8條所明定。
二、本件聲請意旨略以：債務人有不能清償債務之情事，前已提
    出債權人清冊，以書面向最大債權金融機構香港上海匯豐商
    業銀行（下稱香港上海匯豐銀行）請求共同協商債務清償方
    案，惟香港上海匯豐銀行提出『每月還款21,532元，0 利率
    ，180 期。』之清償方案。然債務人每月扣薪後薪資僅餘36
    ,646 元 ，且銀行債權轉讓部份無法納入協商，債務人實無
    法履行每月21,532元之清償條件，因此協商不成立。其無擔
    保或無優先權之債務總額未逾新1,200 萬元，復未經法院裁
    定開始清算程序或宣告破產，為此，依消費者債務清理條例
    提出本件更生之聲請等語。
三、衡諸債之關係，係以當事人間之信賴關係為基礎，為社會經
    濟組織之重要支柱，故當事人於以法律行為追求自己之利益
    之際，亦應顧及對方之利益，並考量債權債務在社會上之作
    用，本於誠實及信用之原則，行使債權及履行債務。是對於
    已陷入經濟上困境之消費者，若任其於惡性循環之債務窘境
    中生存，將衍生嚴重之社會問題，難以維持安定之社會經濟
    秩序，故為兼顧債權人、債務人雙方之利益，對陷於經濟上
    困境之消費者，乃允其於消費者債務清理條例施行後，得選
    擇以重建型之更生程序或清算型之清算程序清理其債務，藉
    以妥適調整債務人與債權人及其他利害關係人間之權利義務
    關係，保障債權人獲得公平受償，並謀求消費者經濟生活之
    重建復甦機會。惟若債務人履行債務並無困難，僅係為圖謀
    減免債務，而不為債務之履行，自有違債權契約為誠信契約
    之本旨。
四、經查：
    (一)本件前置協商程序中，香港上海匯豐銀行提出『每月還款
      21,532元，0 利率，180 期。』之清償方案。然債務人無
      力負擔，因此協商不成立，業據債務人提出前置協商不成
      立通知書在及香港上海匯豐銀行提出陳報狀各1 份在卷可
      稽。
    (二)債務人主張每月扣薪後薪資僅餘36,646元，且銀行債權轉
      讓部份無法納入協商，債務人實無法履行每月21,532元之
      清償條件，因此協商不成立。惟查：
    1.債務人主張因銀行債權部分轉讓予資產管理公司，此部分
      無法納入前置協商範圍。因此債務人每月薪資若為資產管
      理公司聲請法院扣薪後，每月賸餘金錢扣除必要支出後是
      否足以清償債權銀行提出之清償方案，為本件審查更生聲
      請適法與否之要件。經查：債務人97年3 月至6 月薪資扣
      除勞健保、退休金提列及法院強制扣薪數額後，平均每月
      賸餘36,646元，有債務人提出97年4 月至6 月之薪資單各
      1 紙在卷可稽，可知債務人平均每月賸餘收入以36,646元
      為適當。
    2.債務人主張每月支出房貸5,231 元、膳食20,000元、家庭
      支出4,195 元、交通費1,800 元及其他支出17,577元（其
      他支出含父母親扶養費每人每月各5,000 元）。惟查：97
      年度內政部公告最低生活費標準每人每月9,829 元，有歷
      年最低生活費一覽表在卷足佐，惟上開生活費標準係按照
      政府公布最近一年平均每人消費支出（包含食品費、衣著
      鞋襪費、房租水電費、家居管理費、醫療保健費、交通通
      訊費、娛樂教育費及雜項支出）百分之60訂定。本院採認
      9,829 元之數額係考量抗告人處於經濟困頓之際，不應再
      有往常般消費行為，而應以維持最低基本生活支出為基準
      ，因此以平均消費支出之百分之60所得之數額作為最低基
      本生活支出，是本院認債務人每人每月基本生活費用以9,
      829 元為已足。
    3.債務人主張需代為負擔母親黃王金來每月房貸支出5,231
      元。然查：房貸名目上雖為債務，然實質而言黃王金來藉
      由每期繳交貸款，逐期累積個人資產，而黃王金來若有經
      濟困頓情形，應選擇適度對其資產加以處分以減輕負擔而
      非反倒有累積資產行為，亦徒增債務人負擔。又人民安居
      並不以居住於自有住宅為必要，租屋居住亦為目前社會眾
      多經濟狀況無力負擔購屋支出之人的安居方式，且因租屋
      支出並得為所得稅之扣減額，故租屋居住毋寧是自認經濟
      負擔沉重之人減輕負擔的另一種生活方式。因此，黃王金
      來若將該房地變賣清償債務後，其雖增加租屋支出（租屋
      支出應計入每月個人基本生活費中），但同時減少貸款支
      出。因此本院不予採認債務人主張代黃王金來負擔房貸支
      出為生活上之必要支出。
    4.債務人主張須扶養父親黃德維、母親黃王金來。經查：96
      年度綜合所得稅受扶養人每人免稅額77,000元計算每人每
      月基本生活所需約6,500 元為適當。然扶養黃德維及黃王
      金來扶養費用應由扶養義務人共同分擔（共四人），準此
      ，本院認債務人為其父親黃德維、母親黃王金來支出每月
      基本生活費用共計3,250 元計算為已足。
    (三)綜上，債務人薪資為法院強制扣薪後平均每月賸餘收入約
      36,646 元，債務人每月收入扣除債務人每月生活費9,829
      元及扶養費3,250 共計13,079元後，剩餘23,567元，並非
      不足以履行與香港上海匯豐銀行提出之協商還款金額每月
      21,532元。綜上，債務人應有能力與各債權人達成分期償
      還之協議，債務人捨此不為，並主張其不能清償債務云云
      ，自不足採。
五、綜上所述，債務人既非不能清償債務或有不能清償之虞，其
    更生之聲請即不符消費者債務清理條例第 3條所定要件，且
    上開欠缺又屬無從補正，依上開說明，自應駁回其更生之聲
    請，爰裁定如主文。
中    華    民    國    98    年     3     月    4    日
              民事第三庭    法      官  黃莉莉
上為正本係照原本作成。
如不服本裁定，應於裁定送達後10日內，以書狀向本院提出抗告
，並繳納抗告費新臺幣1千元。
中    華    民    國    98    年     3     月    4    日
                            書  記  官  陳著振


司法院資訊處製作；財團法人民間司法改革基金會備份。
